臺灣高等法院臺中分院民事判決　94年度上字第132號
上　訴　人　己○○（即謝新全之承受訴訟人）
上　訴　人　丁○○（即謝新全之承受訴訟人）
上　訴　人　戊○○（即謝新全之承受訴訟人）
上　訴　人　乙○○（即謝新全之承受訴訟人）
　　　　　　　　　　　　61號2樓
上　訴　人　丙○○（即謝新全之承受訴訟人）
前列五人共同
訴訟代理人　魏早炳律師
　　　　　　陳恩民律師
　　　　　　魏翠亭律師
被上訴人　　庚○○
訴訟代理人　李世才律師
上列當事人間請求租佃爭議事件，上訴人對於民國94年1月27日
臺灣苗栗地方法院93年度訴字第200號第一審判決提起上訴，本
院於94年7月12日言詞辯論終結，判決如下：
    主  文
上訴駁回。
第二審訴訟費用由上訴人負擔。
    事實及理由
一、本件原審原告謝新全於原審判決後之94年2月12日死亡，其
    法定繼承人為己○○、丁○○、戊○○、乙○○、丙○○等
    五人，依法聲明承受訴訟，並聲明上訴，核無不合，合先敘
    明。
二、上訴人主張：伊先父謝新全與被上訴人先父謝阿五及先母謝
    賴送妹於民國三十年間，訂立坐落苗栗縣獅潭鄉○○○段第
    192-1、193、189地號土地（下稱系爭土地）之耕地租賃契
    約，由謝新全依耕地三七五減租條例承租系爭耕地種植稻作
    。並依同條例第二十條之規定，每六年續訂租約，謝阿五其
    後死亡，其權利義務由被上訴人繼承，其後續訂之租約均由
    謝新全與被上訴人訂立，最後續訂之租約期間自86年1月1日
    起至91年12月31日止，謝新全於92年1月2日向主管機關即獅
    潭鄉公所提出續約，被上訴人並未於法定期間申請收回耕地
    ，竟拒絕另行續訂租約。為此，訴請判決確認兩造間就坐落
    於獅潭鄉○○○段第192-1、193、189地號等三筆土地之耕
    地租賃契約關係存在。
三、被上訴人則以：(一)、謝新全所承租之系爭第189號南區土地
    於64年10月後，即因謝新全違法轉租予中油公司用以探勘石
    油，違反第耕地三七五減租條例第16條承租人應自任耕作，
    並不得將耕地全部或一部轉租於他人之規定。原訂租約已歸
    於無效，得由出租人收回自行耕種。(二)、謝新全所承租之系
    爭第192-1、193號北區土地，已荒廢逾十年未為耕作。已有
    繼續一年不為耕作之情形，伊本即得為終止租約，故伊不同
    意續租，兩造復無另訂新約，則兩造就系爭土地已無耕地租
    約存在，上訴人之請求無理由，原判決駁回謝新全之訴並無
    不當，作為抗辯。聲明求為駁回上訴人之上訴。
四、按耕地之承租人應自任耕作，並不得將耕地全部或一部轉租
    他人，否則原訂租約應屬無效，此觀耕地三七五減租條例第
    十六條第一項第二項之規定至明。所謂不自任耕作，兼指轉
    租及將耕地借與他人使用在內（最高法院56年台上字第1520
    號判例參照）。經查，系爭耕地租約其中南區之第189號土
    地，於六十四年間，因中油公司欲在該處鑽探油氣，本件耕
    地地主謝阿五、佃農謝新全二人即共同出具租地承諾書予中
    油公司，記載：「本人所有（指謝阿五）、使用（指謝新全
    ）土地坐落苗栗縣獅潭鄉○○○段第188-1、189號，願意依
    照左列議定條件承諾租予（指土地所有權人謝阿五）或提供
    與（指承租人謝新全）貴公司作為鑽探石油及開闢道路等使
    用」，此有兩造不爭執之租地承諾書附卷可稽（見原審卷第
    34頁），又迄89年間中油公司終止189號耕地之租約為止，
    謝新全均未於南區之第189號土地自任耕作，且中油公司所
    給付之租金，由謝新全分配受領百分之四十，被上訴人及其
    先父則分配受領百分之六十等事實，復為兩造所不爭執，是
    謝新全既未自任耕作，復收取中油公司給付之租金一部分，
    性質已屬違法轉租，上訴人抗辯依中油公司訂立之租賃契約
    （即原審卷37頁），出租人為謝阿五，謝新全並非出租人，
    故謝新全並無違法轉租之情事云云，即不可採。更何況謝新
    全既已出具承諾書，同意中油公司使用系爭土地，有如前述
    ，依首揭判例意旨，縱非轉租，亦屬不自任耕作，原訂租約
    仍應屬無效。是上訴人抗辯系爭耕地租約，不因此而歸於無
    效云云，核不可採。
五、次按耕地三七五減租條例十六條第二項，所謂承租人將耕地
    全部或一部轉租他人者，原訂租約無效，依其規定之本旨推
    之，自係指全部租約無效而言（最高法院46年台上字第57號
    判例參照）。查系爭三筆耕地均係「獅竹字第補82號租約」
    之耕地範圍，此有上訴人自己提出之耕地租約附卷可稽（見
    本院卷第82頁）。則兩造就三筆耕地間乃成立一個耕地三七
    五租賃契約關係，堪予認定。依前揭判例意旨，兩造租約既
    因承租人謝新全將系爭耕地之一部即189地號土地違法轉租
    他人，全部租約，包含北區之耕地192-1、193號耕地即全部
    歸於無效。
六、雖系爭耕地租約其後經苖栗縣政府多次核定續約，最後續訂
    之租約期間自86年1月1日起至91年12月31日止（見本院卷第
    85頁租約正副本加黏附頁）。然該次之核定之時即85年底86
    初，中油公司仍未終止租約，迨至89年間中油公司始終止
    189號耕地之租約，此為兩造所不爭之事實。則最後續訂之
    租約，就上開違反耕地三七五減租條例十六條第二項之情事
    仍然存在，所續訂之耕地三七五租約自亦屬無效。上訴人抗
    辯縱然原訂租約無效，其後續訂之租約，仍然有效云云，核
    不可採。
七、茲兩造之耕地租約為無效，有如前述，上訴人請求訂立耕地
    租賃契約，被上訴人即無與上訴人訂立耕地租賃契約之義務
    ，被上訴人拒絕與上訴人訂立耕地租賃契約，兩造間自無耕
    地租賃契約存在，上訴人請求確認兩造間就坐落於獅潭鄉○
    ○○段第一九二之一、一九三、一八九地號等三筆土地之耕
    地租賃契約關係存在，即屬無據，不應准許。
八、上訴人又主張縱認為兩造之耕地租賃契約為無效。惟91年3
    月7日上訴人丁○○代表謝新全送租金至被上訴人家時，丁
    ○○基於代理謝新全之地位，與被上訴人訂立新的耕地租賃
    契約，雙方同意由謝新全向被上訴人租賃系爭192之1、193
    地號土地，約定租賃期間從91年3月7日開始，租期不定期，
    租金以原來之租約之租金計算。又91年11月11日，謝新全亦
    在被上訴人家裡，與被上訴人合意由謝新全租賃系爭189地
    號土地，租期從91年11月11日開始，租期為不定期，租金照
    原來舊租約約定之租金方式計算（見本院卷第65、108頁）
    。故兩造已有新的租約成立，兩造間之租約仍然存在云云。
    然上訴人上開主張為被上訴人所否認，雖上訴人以91年11月
    11 日兩造所為結算書記載189號土地仍應交佃農耕作及管理
    ，並舉證人證人辛○○、證人甲○○、證人謝奕育、證人鍾
    謝坤用證被上訴人有將系爭土地交予上訴人耕作之事實，並
    據而證明兩造有成立新的租賃約云云。惟查：(一)、依苖栗縣
    政府耕地租佃委員會調處程序筆錄（見原審卷第7頁）記載
    ：「申請人謝新全陳述：已達六年租約期滿應予換約，對造
    人未申請收回，請同意續訂租約」，顯見謝新全主觀上認為
    兩造最後續訂之租約，期滿日為91年12月31日，達六年，應
    予換約，則在期滿前之91年3月7日，謝新全豈有再委任謝褔
    華代理其與被上訴人就尚未期滿之之系爭192之1、193地號
    土地，訂立自91年3月7日開始之新租約之理？謝新全豈有於
    91年11月11與被上訴人在系爭租約期滿前，就尚未期滿之系
    爭189地號土地，訂立自91年11月11日起之新租約之理？上
    訴人上開主張事實，已自相矛盾，且與經驗法則有違，已難
    採信。(二)、上訴人固提出兩造不爭執之農地竹林段189號復
    舊工程決算一紙，內載：「復舊完工即日起189耕地交由佃
    農耕作及管理」，當日兩造所為結算書記載189號土地仍應
    交佃農耕作及管理，然查依謝新全、謝阿五於64年共同出具
    之前述租地承諾書，已經約定：「鉆井完成，如無生產，土
    地應交還佃農耕作」（見原審卷第34頁）。上開結算書所載
    之文字內容，應屬兩造復舊工程決算時，重申租地承諾書之
    意旨而已，尚難認為兩造有因此而訂立自91年11月11日始期
    之耕地租賃契約。(三)、又上訴人所舉之證人鍾謝坤僅證稱伊
    有受丁○○之僱佣檢石頭，證人謝奕育亦僅證稱其有受丁○
    ○僱佣撿石頭，91年11月18日拿到工錢，簽立收據。證人辛
    ○○僅證稱其有受丁○○僱佣整地。惟亦證稱被上訴人有在
    場並且手舉起來阻止。證人甲○○亦僅證稱丁○○叫其去除
    草、播種，砍除雜木，工作當時被上訴人庚○○與他太太在
    現場拍照，庚○○告訴其系爭土地已回收，叫其不能做，其
    就走開，可是丁○○又叫其去做，其就再去做等語。是上開
    證人之證詞僅能證明丁○○有僱佣證人等整地或檢石頭，但
    證人有遇被上訴人者，亦證稱被上訴人有出面阻止或拍照片
    ，是上開證人之證詞顯不能證明兩造間有於91年11月11日起
    成立新的耕地租賃契約。從而上訴人上開主張亦非可採。
九、按依耕地三七五減租條例第十六條規定，轉租係當然無效，
    不因出租人承諾而生效力，故出租人縱曾受領次承租人之地
    租，亦不能據以認其已有租賃關係。（最高法院53年度台上
    字第343號判決參照），本件謝新全依據無效之租約而給付
    租金予被上訴人，是否得予請求返還，則屬另一法律問題，
    尚不因租金之給付而使應為無效之契約變為有效。又按違反
    耕地三七五減租條例第十六條之規定，而訂立之轉租契約，
    不僅其原定租約應為無效，即兩造間違反此項禁止規定而訂
    立之契約書亦應不生效力。（最高法院55年度台上字第392
    號判決參照）。上訴人簽立之農地竹林段189號復舊工程決
    算一紙，內載：「復舊完工即日起189耕地交由佃農耕作及
    管理」，固可認為中油公司終止租約後，系爭189地號土地
    必需復舊，而被上訴人曾允諾復舊完工後將土地交由謝新全
    耕作及管理，然因兩造最後之耕地租約（期間自86年1月1日
    起至91年12月31日止），既屬無效，上開根據無效之租約而
    為交管土地之約款，亦係違反此項禁止規定之約款，亦應不
    生效力，併此敘明。
十、綜上論述，上訴人訴請判決確認兩造間就坐落於苗栗縣獅潭
    鄉耕地租賃契約關係存在，為無理由，應予駁回。原審為上
    訴人敗訴之判決，並無不合。上訴意旨指摘原判決不當，求
    予廢棄改判，為無理由，應予駁回其上訴。
十一、本件判決之基礎已臻明確，兩造其餘攻擊防禦方法及舉證，
    核與判決無影響，爰不另一一論述，併此敘明。
據上論結，本件上訴為無理由，依民事訴訟法第四百四十九條第
一項、第七十八條，判決如主文。
中　　華　　民　　國　　94　　年　　7 　　月　　26　　日
                  民事第三庭審判長法　官  陳照德
                                  法　官  曾謀貴
                                  法　官  蔡王金全
以上正本係照原本作成。
如對本判決上訴，須於收受判決送達後二十日內向本院提出上訴
書狀，其未表明上訴理由者，應於提出上訴後二十日內向本院提
出上訴理由書 (須按他造人數附具繕本)。
上訴時應提出委任律師為訴訟代理人之委任狀。具有民事訴訟法
第四百六十六條之一第一項但書或第二項之情形為訴訟代理人者
，另應附具律師及格證書及釋明委任人與受任人有該條項所定關
係之釋明文書影本。
                                  書記官  許麗花
中　　華　　民　　國　　94　　年　　7 　　月　　27　　日
                                                      Ｈ
